【裁判字號】    99,訴,370
【裁判日期】    991201
【裁判案由】    確認行政處分無效
【裁判全文】
臺中高等行政法院判決
                                       99年度訴字第370號
                                    99年11月24日辯論終結
原      告  許尤鳳
            戴文賢
            陳天興
            劉欽榮
共      同
訴訟代理人  林坤賢  律師
            邱華南  律師
被      告  臺中縣政府
代  表  人  黃仲生
訴訟代理人  呂昇邁
            廖淑華

上列當事人間因確認行政處分無效事件，原告提起行政訴訟。本
院判決如下︰
    主  文
原告之訴駁回。
訴訟費用由原告負擔。
    事實及理由
一、事實概要：緣保證責任臺中縣湖南合作農場（下稱湖南農場
    ）為依合作社法成立之法人，前經被告以其久無業務為由，
    以民國61年7月18日府癸合社字第72673號公告命令解散在案
    。嗣湖南農場理事主席劉水於89年4月3日死亡，經臺灣臺中
    地方法院以89年8月27日89年度司字第128號裁定准予選派劉
    枝銓（即劉水之孫）為湖南農場清算人。劉枝銓於就任清算
    人後，即將湖南農場所有坐落臺中縣烏日鄉○○○段第742
    地號土地，移轉予原告許尤鳳，並將湖南農場之剩餘財產
    （含出售不動產所得及徵收補償金），依場員資格名冊所載
    ，分配予含原告在內之場員29人。訴外人何秋棟等不服，主
    張渠等因繼承或債權受讓等由，為湖南農場之場員，而原告
    許尤鳳、陳天興、劉欽榮為公告命令解散後始加入該農場
    ，原告戴文賢則非該農場變更登記證中所載之場員，均不具
    備湖南農場場員資格，而提起民事訴訟，經臺灣高等法院94
    年12月30日94年度上字第297號判決確認原告等4人對湖南農
    場之場員資格不存在，並經最高法院以96年5月31日96年度
    台上字第1221號判決駁回原告上訴而確定在案。嗣臺灣臺中
    地方法院以劉枝銓非湖南農場場員，亦非繼承社股權利之人
    ，不具有利害關係人資格為由，以96年7月31日95年度聲字
    第1728號裁定，將前揭89年度司字第128號選派劉枝銓為湖
    南農場清算人之裁定予以撤銷。湖南農場復對於原告許尤
    鳳提起民事訴訟，經臺灣臺中地方法院97年9月3日97年度訴
    更字第4號判決原告許尤鳳應將前揭坐落臺中縣烏日鄉○
    ○○段第742地號土地之移轉登記塗銷，回復登記為湖南農
    場所有，並經臺灣高等法院臺中分院98年12月16日98年度上
    字第339號判決及最高法院99年6月3日99年度台上字第1048
    號判決駁回原告許尤鳳之上訴而告確定。原告乃以被告所
    為系爭命令解散公告，具有未合法送達及錯誤記載該農場成
    立登記證字號等無效事由，提起本件行政確認訴訟。
二、兩造聲明：
  (一)原告聲明求為判決：請求確認被告於61年7月18日以府癸合
    社字第72673號公告命令解散「保證責任臺中縣湖南合作農
    場」之行政處分無效。
  (二)被告聲明求為判決：駁回原告之訴。
三、原告訴稱略以：
  (一)按保證責任臺中縣湖南合作農場（下稱湖南農場）為依合作
    社法成立之法人，並經被告依法設立登記，發給變更登記證
    在案。依其變更登記證所示，訴外人劉水為湖南農場之理事
    主席，劉水於擔任理事主席期間，相繼介紹新場員加入湖南
    農場，有其製作之場員名冊為證。然劉水於89年4月3日死亡
    ，湖南農場業務無法接續處理，據此：
  1.89年5月15日原告等函請被告同意原告等自行召開場員大會
    選舉理監事事宜。被告於89年5月8日以府社行字第123460號
    函謂湖南農場逾30餘年未依合作社法規定辦理變更登記及召
    開各法定會議，應予解散。
  2.89年8月4日場員劉枝銓向臺灣臺中地方法院聲請選任清算人
    ，經該院以89年司字第128號裁定選派劉枝銓為清算人。裁
    定確定後，劉枝銓依法陳報就任，為完結清算程序乃將湖南
    農場所有之土地出售與原告許尤鳳。
  3.被告於92年11月13日接獲內政部內授字第0920005434號函，
    謂湖南農場業經被告於61年7月18日公告命令解散。
  4.訴外人賴金陵即以上開命令解散事由，向法院提起確認場員
    不存在訴訟，原告等人亦被臺灣高等法院臺中分院94年上字
    第297號民事判決場員關係不存在。
  5.96年7月31日臺灣臺中地方法院亦以裁定撤銷劉枝銓為清算
    人之裁定，並另行選任清算人。
  6.重新選任之清算人，請求塗銷劉枝銓為清算人時之土地移轉
    登記，臺灣臺中地方法院97年訴更字第4號及臺灣高等法院
    臺中分院98年上字第339號判決，均認為湖南農場之請求成
    立。
  7.99年9月3日原告具狀請求被告確認行政處分無效，經被告以
    99年9月8日府社行字第0990279993號回函拒絕。
  (二)由前述事實，原告已具狀請求被告確認，惟被告回函拒絕，
    據此本案訴訟已符合行政訴訟法第6條第2項之規定。至本案
    有無確認之利益乙節，依臺灣臺中地方法院97年訴更字第4
    號及臺灣高等法院臺中分院98年上字第339號民事判決理由
    ，因湖南農場於61年7月18日遭命令解散，解散後之法人並
    無招收新場員之程序，再則新場員並未申請加入登記，故原
    告等非湖南農場之場員，可資確認等語。惟系爭命令解散公
    告如確認為無效，則湖南農場確定並非解散中之法人，原告
    之加入為適法有效，有無申請加入登記為湖南農場應行履行
    之義務。據此，前揭民事判決理由將無法維持，亦即原告等
    將確實成為「湖南農場」之場員。故系爭命令解散公告是否
    無效，將決定原告之加入場員程序是否合法，並且確認劉枝
    銓之清算人資格是否適法之問題。再則，系爭公告解散命令
    如為無效，則湖南農場並非解散中之法人，現在進行中之清
    算程序，亦屬非法。就此種種，與原告是否為場員關係有關
    ，如不予確認將影響原告之權益，是則本案確實有確認之利
    益。
  (三)本案之「解散命令」應屬自始、確定、絕對無效：
  1.行政處分之成立，必須備一定之要件，如要件有欠缺，則為
    行政處分之不存在，或為有瑕疵之行政處分，而發生無效或
    得撤銷之問題。而本案之「解散命令」雖具備一般要件，惟
    因未為「告知」及「受領」，且處分之內容錯誤，依當時之
    法令規定為無效之行政處分。
  2.行政程序法於90年1月1日始公布施行，依法律不溯及既往原
    則，本案應無適用行政程序法之問題，是則本案之討論，應
    以當時（62年7月18日）有效之法令依據。按依最高行政法
    院53年判字第48號及54年判字第266號判例意旨，錯誤之公
    告，及未依法定程序送達之行政處分，不生任何法律效力。
    此判例為行政程序法公告施行（90年1月1日）前有效適用之
    法規，除行政機關應受拘束外，法院亦應受該判例之見解拘
    束。次則，系爭解散命令公告時，最高行政法院之判例見解
    認為「錯誤之公告，不生法律之效力」，據此並無所謂「更
    正」之問題。雖最高行政法院嗣於91年8、9、10、11、12月
    份庭長法官聯席會議決議不再援用前揭判例，然司法院大法
    官會議第287號解釋明白指出釋示縱始變更，仍不影響前釋
    示之法律效力。是前揭判例縱然決議不再援用，茲因系爭公
    告發生之時間為62年7月18日，亦應以當時有效之釋示（判
    例）認定該解散命令是否成立生效。
  3.本案之「命令解散」為消滅法人權利能力，為被告之行政處
    分。依司法院大法官會議釋字第97號解釋文謂：「行政官署
    對於人民所為之行政處分，製作以處分為內容之通知，此項
    通知原為公文程式條例稱處理公務文書之一種，除法律別有
    規定者外，自應受同條例關於公文程式規定之適用及限制，
    必須其文書本身具備法定程式，始得謂為合法之通知。」據
    此依公文程式條例第13條規定：「機關致送人民之公文，得
    準用民事訴訟法有關送達之規定。」而依民事訴訟法第149
    條規定，必須具備不能送達之情形始得公示（公告）送達。
    惟系爭命令解散公告記載「不另行文」，由此註記可以證明
    該命令解散之行政處分未作任何送達手續。本案並無不能送
    達之情事，被告竟逕以公告代之，則此公告並非合法，系爭
    行政處分未發生法律之效力。且解散法人之命令為有相對人
    之行政處分，亦即被解散之法人必須受領行政處分，該處分
    命令始成立生效。惟被告竟不為送達，則系爭解散命令如何
    能成立？
  4.依合作社法規定，不得設立二以上同一業務之合作社。依湖
    南農場「合作農場變更登記證」顯示，其成立登記證字號為
    「中合農字第14號」，惟公告所示之湖南農場成立登記證字
    號為「合農字第24號」，此兩個成立登記證號明顯不同。則
    系爭命令解散公告之成立登記證字號「合農字第24號」與成
    立登記證字號「中合農字第14號」之合作社場名既均為「保
    證責任臺中縣湖南合作農場」，且無先後次序之審號，如被
    告認為兩者為同一權利主體，而屬同一法人，則系爭公告所
    載之成立登記證字號「合農字第24號」，顯係屬誤載。既為
    誤載，依前揭判例意旨，即不生任何法律效力，則系爭之命
    令解散之行政處分，亦屬無效無誤。
四、被告答辯略以：
  (一)關於系爭湖南農場命令解散爭議，臺灣臺中地方法院前曾以
    96年2月16日中院慶民慈95訴3116字第19301號函詢被告，經
    被告以96年3月7日府社行字第0960055041號函復說明在案。
  (二)本件系爭命令解散處分之相對人，為合作社法第2條規定所
    稱之法人，非該場之自然人。依原告所陳理由，該場法人代
    表理事主席劉水業於89年4月3日死亡，其所附之物證無法證
    明為該場場員間有受確認判決法律上利益者，本案行政處分
    已逾30年以上可確認已執行完畢或其他事由而消滅之行政處
    分，原告之訴與行政訴訟法第6條第1項規定不合。又依最高
    法院49年台上字第1813號判例意旨，確認法律關係成立或不
    成立之訴，以確認現在之法律關係為限，如以過去或將來應
    發生之法律關係，則不得為此訴之標的。又依最高法院52年
    台上字第1240號判例意旨，確認之訴，非原告有即受確認判
    決之法律上利益者，不得提起，原告對此應負舉證責任。
  (三)依原告所附證物、事實及理由陳述，湖南農場變更登記為50
    年任滿改選，惟至61年7月18日遭命令解散前，其間長達10
    年以上無相關佐證可資證明其業務持續進行，顯已違反合作
    社法第9條、第33條及第45條規定。且湖南農場理事主席劉
    水於89年4月3日死亡，原告等遂於89年5月月4日函報自行召
    開臨時場員大會，無相關佐證可資證明其場員合法性，核與
    合作社法第14條規定要件不符，原告等人自始未具該場場員
    資格，非行政程序法第20條、第21條所稱之當事人。
  (四)至該行政處分如原告所陳訴之理由行政程序法於90年1月1日
    公布施行依法律不溯及既往之原則，且合作社法自始即明定
    公告廢止．．．依當時之時空背景長達30年非為後者所能論
    斷，本案應無行政程序法及司法院大法官會議釋字第97號解
    釋文之適用，應以當時61年7月18日有效之法令為依據。
  (五)依行政程序法75條規定，對於不特定人之送達，得以公告或
    刊登政府公報或新聞紙代替之。因湖南合作農場理廢弛業務
    10年以上，未依合作社法第33條規定改選理監事，亦未依同
    法第9條第3、4項規定辦理變更登記，其理監事產生不確定
    ，地址亦不確定，合作農場係由不特定人組成之團體，被告
    所為公告與行政程序法75條規定並無不合。
  (六)依訴願法第14條第2項規定，利害關係人提起訴願者，自公
    告期滿後已逾3年者，不得提起，本件公告期滿已逾30年。
  (七)依行政程序法128條第2項規定，法定救濟期間經過後已逾5
    年者不得申請。由臺中地方法院94年度訴字第1039號民事判
    決可知，原告於94年6月21日言詞辯論前就已經知悉本件公
    告，其申請與行政程序法第128條第2項之規定不合。
五、本件兩造之爭點為：系爭命令解散公告，是否有無效之事由
    ？
六、按「行政處分有下列各款情形之一者，無效：一、不能由書
    面處分中得知處分機關者。二、應以證書方式作成而未給予
    證書者。三、內容對任何人均屬不能實現者。四、所要求或
    許可之行為構成犯罪者。五、內容違背公共秩序、善良風俗
    者。六、未經授權而違背法規有關專屬管轄之規定或缺乏事
    務權限者。七、其他具有重大明顯之瑕疵者。」行政程序法
    第111條定有明文。又「行政處分如有誤寫、誤算或其他類
    此之顯然錯誤者，處分機關得隨時或依申請更正之。前項更
    正，附記於原處分書及其正本，如不能附記者，應製作更正
    書，以書面通知相對人及已知之利害關係人。」同法第101
    條亦有明定。另行政程序法於88年2月3日經總統公布，雖明
    定自90年1月1日起施行，惟上開規定之內容，係將有關行程
    序之學說、實務及行政法之一般原理原則予以明文化，在行
    政程序法施行前，仍得以之為行政法之法理加以適用。
七、次按無效之行政處分，係指行政行為具有行政處分之形式，
    但其內容具有明顯、嚴重瑕疵而自始、當然、確定不生效力
    。基於維護法律安定性、國家本身所具有之公益性及國家權
    威，學說及各國立法例皆認為行政處分是否無效，除法律定
    有明文之情形外，宜從嚴認定，故乃兼採「明顯瑕疵說」與
    「重大瑕疵說」作為認定標準之理論基礎。是以，依上開行
    政程序法第111條之規定，行政處分無效之原因，除該條第1
    款至第6款之例示規定外，尚有該條第7款「其他具有重大明
    顯之瑕疵者」之概括規定，用以補充前6款所未及涵蓋之無
    效情形。而行政處分是否具有重大明顯之瑕疵罹於無效，並
    非依當事人之主觀見解，亦非依受法律專業訓練者之認識能
    力判斷，而係依一般具有合理判斷能力者之認識能力決定之
    ，其簡易之標準即係普通社會一般人一望即知其瑕疵為判斷
    標準。換言之，該瑕疵須「在某程度上猶如刻在額頭上般」
    明顯之瑕疵，如行政處分之瑕疵倘未達到重大、明顯之程度
    ，一般人對其違法性的存在與否猶存懷疑，則基於維持法安
    定性之必要，則不令該處分無效，其在被正式廢棄前，依然
    有效，僅係得撤銷而已(最高行政法院97年度判字第1號判決
    意旨參照)。
八、經查，本件湖南農場係依合作社法成立之法人，前經被告以
    其久無業務為由，依照台灣省各級合作社總清查實施要點之
    規定，以61年7月18日府癸合社字第72673號公告命令解散在
    案，而公告於台中縣政府公報在案(本院卷97頁)，原告主張
    (一)系爭「解散命令」雖具備一般要件，惟因未為「告知」及
    「受領」，且處分之內容錯誤，依當時之法令規定為無效之
    行政處分。(二)依最高行政法院53年判字第48號及54年判字第
    266號判例意旨，錯誤之公告，及未依法定程序送達之行政
    處分，不生任何法律效力。(三)該公告並無不能送達之情事，
    被告以公告代之，並非合法，系爭行政處分未發生法律之效
    力。(四)系爭公告所載之成立登記證字號「合農字第24號」，
    與該農場成立登記證字號「中合農字第14號」顯係屬誤載，
    即不生任何法律效力，則系爭之命令解散之行政處分，亦屬
    無效等云。
九、惟按被告係合作法規定之主管機關，其以湖南農場久無業務
    為由，依照台灣省各級合作社總清查實施要點之規定，以61
    年7月18日府癸合社字第72673號公告命令解散，並公告於台
    中縣政府公報，業據表明主旨、事實、理由及法令依據，已
    具一般行政處分之要件，並非有行政程序法第111條1至6款
    規定行政處分無效之情形，又由其外觀形式，亦無同條7款
    所規定其他有重大明顯之瑕疵，至該公告僅記載依照台灣省
    各級合作社總清查實施要點之規定，而未說明係依該要點之
    何條規定，亦屬被告得補正之事項，並非任何人一望即知之
    重大明顯之瑕疵(吳庚著行政法之理論與實用增訂九版403頁
    亦同此見解)。再者，行政處分如具備有行政處分之要素，
    如主管機關依其職權之行為，並記載有主旨、事實、理由及
    法令依據等事項，即非無效，而使相對人知悉，係效力發生
    之要件，其方法有告知、送達或公告等，如未依法送達於相
    對人，係對相對人不發生效力而已，而非該行政處分當然無
    效，被告對系爭公告事項如應送達於湖南農場之場員，而未
    送達，亦僅對於該農場之場員不發生效力，而非該公告當然
    無效。原告所舉最高行政法院53年判字第48號及54年判字第
    266號判例意旨，均係行政處分對於相對人未送達而對其不
    發生效力之問題，而非謂該行政處分因而無效，且該2判例
    業經不再援用在案，難為本件原告有利之論據。復關於系爭
    公告所載之成立登記證字號「合農字第24號」，與該農場成
    立登記證字號「中合農字第14號」(同卷72頁變更登記證)，
    系爭公告該部分如有原告所指誤載之情事，亦屬被告得更正
    之事項，自非屬行政處分無效之範疇。
十、綜上所陳，本件系爭命令解散公告，均非有當然無效之外觀
    及形式，或有普通社會一般人一望即知其有重大明顯瑕疵之
    情形，原告主張該公告為無效而請求確認無效，為無理由，
    其訴應予駁回。又本件事證已明，兩造其他陳述，與本件判
    決結果不生影響，爰不再予論述，併予敘明。
十一、據上論結，本件原告之訴為無理由，依行政訴訟法第195條
    第1項後段、第98條第1項前段、第104條，民事訴訟法第85
    條第1項，判決如主文。

中    華    民    國    99    年    12    月    1     日
                臺中高等行政法院第四庭
                          審判長法  官   沈  應  南
                                法  官   王  德  麟
                                法  官   許  武  峰
以上正本證明與原本無異。
如不服本判決，應於判決送達後20日內向本院提出上訴書狀，其
未表明上訴理由者，應於提起上訴後20日內向本院提出上訴理由
書（須依對造人數附具繕本）；如於本判決宣示或公告後送達前
提起上訴者，應於判決送達後20日內補提上訴理由書（須附繕本
）。未表明上訴理由者，逕以裁定駁回。
中    華    民    國    99    年    12    月    10    日
                                書記官   許  騰  云

司法院資訊處製作；財團法人民間司法改革基金會備份。
